【裁判字號】    89,易,306
【裁判日期】    890711
【裁判案由】    詐欺
【裁判全文】
臺灣基隆地方法院刑事判決                          八十九年度易字第三○六號
    公  訴  人  台灣基隆地方法院檢察署檢察官
    被      告  乙○○
右列被告因詐欺案件，經檢察官提起公訴（八十八年度調偵字第二二號），本院判決
如左：
    主      文
乙○○無罪。
    理      由
一、公訴意旨略以：乙○○自民國（下同）七十九年四月二日起簽發之支票陸續退票
    ，於八十一年三月二十日被列為銀行拒絕往來戶，明知已無資力，財務狀況陷入
    困難，並無週轉能力，竟仍意圖為自己不法所有之概括犯意，自八十年十一月間
    起向甲○○經營之吉泰建材行訂購建材，至八十一年五月底止已積欠新台幣（下
    同）七十五萬七千五百六十元，又續於六月份起向甲○○詐稱欲清償前欠貨款，
    希望再訂購六萬九千八百八十七元之建材，以便完工後可一併計算貨款一起清償
    ，甲○○不疑有他，陸續出售建材，惟事後乙○○拒不付款，且避不見面，甲○
    ○始知受騙。
二、按犯罪事實應依證據認定之，無證據不得推定其犯罪事實，刑事訴訟法第一百五
    十四條定有明文。又刑法第三百三十九條第一項詐欺罪之成立，以意圖為自己或
    第三人不法所有，以詐術使人將本人或第三人之物交付為要件。所謂以詐術使人
    交付，必須被詐欺人因其詐術而陷於錯誤，若其所用方法，不能認為詐術，亦不
    致使人陷於錯誤，即不構成該罪。最高法院四十六年台上字第四六０號判例亦著
    有明文。
三、公訴人認定被告乙○○涉有詐欺罪嫌，無非以被告明知本身已無支付能力，竟仍
    簽發支票向告訴人經營之吉泰建材行訂購建材，而後拒不付款且避不見面為其主
    要論據。惟訊據被告固坦承積欠告訴人貨款之情事，唯堅決否認有何詐欺犯行，
    並辯稱：「當時承作劉德陽的房子，因建到三樓裝模版時毀損鄰屋後即停工，當
    時約八十年夏天，當時一層二十五萬，共拿一百多萬，拿去付鋁門窗及其他材料
    ，也有付告訴人一些。」等語。經查：
    （一）本件被告與告訴人自七十九年起即已有生意往來，一直到八十一年六月止
          ，每個月交易金額多約五萬到十萬不等，並無有突然增加交易金額之情事
          ，此有告訴人所經營之吉泰建材行之估價單影本三紙附卷可稽。被告自七
          十九年四月起，其支票存款帳戶即已存款不足，如被告確有詐欺犯意，則
          其必會大量訂購建材，然後遠走高飛，如此方符犯罪之目的與利益，惟被
          告並未如此，仍每個月只固定向告訴人訂購數量、金額相當之建材一直到
          八十一年六月止，則被告是否確有詐欺之故意，已屬可疑。
    （二）又被告所使用之支票帳戶，係於八十一年三月二十日始遭拒絕往來，此有
          瑞芳地區農會八十八年十二月三十一日北縣瑞農信字第九一五號函所附之
          退票記錄簿影本在卷足憑，是被告向告訴人訂購建材與簽發支票時，仍有
          兌現支票之可能性，被告僅係單純與告訴人簽訂買賣契約，並以簽發支票
          方式付款，尚難認被告係蓄意詐欺而施用詐術。況告訴人於偵查中亦陳稱
          伊曾領取二次被告所簽發之支票，其後被告所簽發之支票方才跳票，可知
          被告並非一開始其所簽發之支票即無法對現，付款狀況尚屬正常；而告訴
          人既已知悉被告所簽發之支票後已跳票，顯已預見被告之經濟狀況發生問
          題，但其後仍繼續出貨予被告，此為告訴人於偵查中所是認，足見告訴人
          與被告間有相當程度之信賴關係存在，其願意繼續供應建材予被告，顯然
          非被告施行詐術而使其陷於錯誤所致。
    （三）被告於支票被銀行列為拒絕往來戶後，被告曾將其所有之房屋（台北縣瑞
          芳鎮○○路二十二號一樓）設定抵押權登記予告訴人，此有台北縣瑞芳地
          政事務所他項權利證明書影本在卷可考，雖因告訴人係第三順位抵押權人
          ，拍賣後價金不足清償，惟被告至少有將其所有之房屋設定抵押權於告訴
          人表示擔保付款，如被告自始即有詐欺犯意，只須避不見面即可，焉需如
          此？故尚難因告訴人未獲完全清償，即認被告有詐欺犯行。
    （四）被告辯稱其因承攬劉德陽房屋工程出現問題，因而無法拿到全部工程款，
          以致週轉不靈之事實，業據證人劉德陽於偵查中結證屬實，故無法正常支
          付告訴人之後續貨款，要難謂被告即有為自己不法此有之意圖。
四、綜上所述，被告前揭所辯尚非無據，洵堪足信，則被告主觀上並無為自己不法所
    有之意圖及詐欺故意，客觀上復無施用詐術之行為，告訴人亦無因被告之行為而
    陷於錯誤，揆諸首揭規定與判例意旨，尚難認為被告合致詐欺罪之構成要件，本
    件應僅屬單純債務不履行之民事糾葛，告訴人自應另循民事訴訟途徑向被告求償
。此外復查無其他積極證據足以證明被告確有詐欺犯行，自應由本院依法對告諭
    知無罪之判決。
據上論斷，應依刑事訴訟法第三百零一條第一項，判決如主文。
本案經檢察官林楨森到庭執行職務
中      華      民      國    八十九    年      七      月     十一     日
                                臺灣基隆地方法院刑事第三庭
                                        法      官  林火炎
右正本證明與原本無異。
對於本件判決如有不服，應於收受送達後十日內，向本院提出上訴書狀，上訴於臺灣
高等法院，並按他造當事人之人數附具繕本。
                                        書  記  官  明祖斌
中      華      民      國      八十九      年    七    月     十九     日


司法院資訊處製作；財團法人民間司法改革基金會備份。
